【裁判字號】    88,上,976
【裁判日期】    890105
【裁判案由】    給付買賣價金
【裁判全文】
臺灣高等法院民事判決                八十八年度上字第九七六號
    上  訴  人  全祥橡膠股份有限公司
    法定代理人  蘇美雲
    訴訟代理人  張福安律師
    被上訴人    甲○○
    訴訟代理人  羅美玲律師
右當事人間請求給付買賣價金事件，上訴人對於中華民國八十八年四月八日臺灣桃園
地方法院八十七年度訴字第一三四０號第一審判決提起上訴，本院判決如左：
    主    文
原判決廢棄。
被上訴人在第一審之訴駁回。
第一、二審訴訟費用由被上訴人負擔。
    事    實
甲、上訴人方面：
一、聲明：
  (一)、原判決廢棄。
  (二)、被上訴人在第一審之訴駁回。
  (三)、第一、二審訴訟費用均由被上訴人負擔。
二、陳述：除與第一審判決相同者予以引用者外，補稱：
  (一)、依上訴人與被上訴人甲○○訂立之「不動產買賣契約書」第三條第五款、第六
      款、第七款、第十六條第五款之約定及八十六年五月二十一日在該買賣契約上
      末頁（記載在土地標示之後，契約當事人簽名之上方）增訂之「特約事項」所
      定：「乙方（被上訴人）保証於八十六年六月十日前將本案所約定拓寬之道路
      施工完畢，且有關本約第三條第四款之款項，雙方同意於道路拓寬後三日內由
      甲方支付予乙方」，可知上訴人購買系爭土地之目的係在興建工廠、取得工廠
      登記証及五百匹馬力電力之用。而申請工廠登記、取得五百匹馬力電力之工作
      則由上訴人委託仲介人羅天生代為辦理。至於道路拓寬之用地取得及施工則由
      被上訴人出資交由羅天生負責辦理。尾款二百十萬元應於羅天生拓寬馬路取得
      道路使用權辦妥工廠登記、取得五百匹馬力後始由上訴人支付被上訴人，如訴
      外人羅天生無法於八十六年七月三十一日前代理上訴人辦妥工廠登記及取得五
      百匹馬力之電力，因上訴人購買土地興建工廠之目的無法達成，本件買賣契約
      即作廢取消（即買賣契約自動解除失效），被上訴人須將上訴人所交付買賣價
      金全部返還上訴人，且該項返還買賣價金之責任，由羅天生負連帶保証責任。
      若被上訴人無力返還時，則由羅天生負責以原價承購。上開約定訴外人羅天生
      除簽名於見証人下外，尚簽名於第三條第七款及第十六條第六款之末。是本件
      買賣契約為附有解除條件之契約，至為灼然。
  (二)、被上訴人於訂約並已收受大部分款項之後，未依約拓寬道路，上訴人因而亦未
      依約於八十六年五月三十一日支付第四期款六百萬元與被上訴人，嗣後兩造及
      訴外人羅天生又在介紹人鄭雪梅見証下，於八十六年六月十四日訂立「特約事
      項」附於本件買賣契約之後，該「特約事項」第三款雖約定：「乙方（即被上
      訴人）除本買賣契約標的物負移轉登記之文件資料提供外，對於本案之道路產
      權及施工及工廠登記、電力申請等事項責任，概不負責。」等語，但如將八十
      六年六月十四日所訂立「特約事項」及八十六年四月二十五日之不動產買賣契
      約書暨八十六年五月二十一日在不動產買賣契約書末頁增訂之特約事項，相互
      對照比較，即知八十六年六月十四日之續訂之「特約事項」僅就羅天生代理被
      上訴人拓寬道路之費用由未定金額變更為一百三十萬元（原不動產買賣契約第
      十六條第五款僅訂由被上訴人給付四十萬元之暫付款作為拓寬道路之用），並
      就羅天生完成拓寬道路之時間作一明確規定（分兩段施工），以及將上訴人支
      付六百萬元價金之時間由不動產買賣契約第三條第四款原訂之八十六年五月三
      十一日延期為同年六月三十日而已，但並無使原訂之不動產買賣契約第三條第
      五款、第六款有關道路之拓寬、電力之申請及尾款之給付等約定發生變更之效
      力。
  (三)、上訴人買受系爭土地之目的既在興建工廠，依經驗法則，自無支付價金買受土
      地後將之棄置不用之可能。而建築房屋或工廠依建築法第四十八條規定，須有
      道路之境界線作為建築線，換言之，如無道路地之合法使用權，即無從指定建
      築線建造工廠。上訴人所買受系爭土地與楊梅梅鎮○○路之間既僅有二百公尺
      長、寬僅三公尺餘之私設產業道路。上訴人要在系爭土地上建築工廠進出貨櫃
      車，自有取得該私設道路之使用權，並將之拓寬為六公尺之必要，否則如不能
      取得該道路之使用權並將之拓寬為六公尺，上訴人即無買受系爭土地之可能。
      因此於訂約之初，被上訴人同意並保証負責出資取得該私設道路之使用權，並
      將之拓寬為六米交付上訴人通行。此所以於買賣契約第十六條第五款約定乙方
      （被上訴人）須於收受甲方（上訴人）交付之訂金三日內支付四十萬元予羅天
      生君作道路拓寬之用（被上訴人已於訂約日收受頭期款三百六十萬元時交付三
      十萬元予羅天生，有收據可查），以及於八十六年六月十四日「特約事項」第
      一條約定由乙方支付一百三十萬元由羅天生負責完成道路之拓寬，其中尾款二
      十萬元須待羅天生拓寬道路完工點交上訴人後始由被上訴人支付予羅天生之原
      因。由上開約定可知，被上訴人係以一百三十萬元之代價將自通衢楊梅鎮○○
      路通往本件土地之私設道路委託羅天生取得其使用權並拓寬為六米，至於取得
      私設道路之使用權並拓寬為六米，須款若干，乃被上訴人與羅天生內部之問題
      ，與上訴人無關。又羅天生代被上訴人取得該私設道路之使用權並將之拓寬為
      六米後，上訴人始得申請建造工廠，工廠建造完成，上訴人始得委託羅天生申
      請工廠登記証並取得五００匹馬力之電力。苟羅天生不能取得上開私設道路之
      使用權並拓寬為六米，自無從建造工廠取得工廠登記証及五００匹馬力之電力
      ，則依上開約定本件買賣契約將因所附解除條件之成就而失其效力，上訴人亦
      無須支付尾款二百十萬元予被上訴人。是八十六年六月十四日「特約事項」第
      三條所謂：「乙方除本買賣契約標的物負移轉登記之文件資料提供外，對於本
      案之道路產權及施工及工廠登記、電力申請等事項責任概不負責」，乃指被上
      訴人除依該「特約事項」第一條約定支付一百三十萬元予羅天生作為取得道路
      之通行權並拓寬之施工費及補償費，即將道路之施工以一百三十萬元發包予羅
      天生施工外，即不再對該道路之施工及工廠登記、電力申請（按買賣契約原即
      未約定由被上訴人完成工廠登記、取得五００匹馬力電力）支付費用而言。此
      乃被上訴人與羅天生間承攬道路拓寬工程施工費之約定，應無消滅或變更買賣
      契約第三條第五款、第六款約定之效力，應無可置疑。如此解釋方與上訴人買
      受土地建築工廠之真意相合，且與誠實信用原則無違。原審未仔細斟酌，遽認
      定八十六年六月十四日「特約事項」之約定已變更原買賣契約第三條第五款、
      第六款之約定，將使上訴人買受土地無法建築工廠、取得工廠登記証，顯與兩
      造訂約及訂立八十六年六月十四日「特約事項」之真意不符，自難謂合法。
  (四)、所謂債務之承擔乃第三人與債權人或債務人所為以移轉債務為標的之契約。查
      本件買賣契約之仲介人及見証人鄭雪梅於原審証稱：八十六年六月十四日特約
      事項第三條是說道路拓寬部分由被上訴人交由羅天生負責處理（見原審卷88.0
      1.15筆錄），羅天生於本院亦証稱：依契約，甲○○應負責拓寬道路及款項，
      卻拖延致發生糾紛而訂立「特約事項」。該「特約事項」約定應負責拓寬道路
      的是甲○○，伊係受甲○○之委託拓寬道路等語（見本院卷一０三頁）。綜合
      該二証人之証言及兩造所訂不動產買賣契約以及增訂之特約事項觀之，兩造自
      八十六年四月二十五日訂立本件買賣契約之初、以及其後於八十六年五月二十
      一日在買賣契約上增訂「特約事項」、及於八十六年六月十四日以另紙訂立「
      特約事項」，被上訴人均約定通往本件土地之道路，由其負責出資開拓並取得
      道路之使用權。訴外人羅天生則僅受被上訴人之委託，以被上訴人之出資將該
      道路施工拓寬為六米而已。被上訴人與羅天生間就本件道路言，被上訴人係拓
      寬道路工程之定作人，而羅天生則為該拓寬道路之承攬人即承包商而已，兩造
      與羅天生間，並無被上訴人拓寬道路之債務移轉由羅天生承擔之約定。況八十
      六年六月十四日「特約事項」第一條既約定本案道路之工程費、補償費由乙方
      支付一百三十萬元，由羅天生負責完成施工完畢點交甲方，第六條又約定本案
      道路工程分兩段施工，由羅天生保証云云，顯係一種承攬之約定而非債務承擔
      之約定，揆諸最高法院上開判例，被上訴人執該「特約事項」第三條，乙方除
      提供移轉文件外，對本案道路產權及施工及工廠登記、電力申請概不負責之記
      載，認係債務承擔之約定，即不足取。
  (五)、楊梅鎮○○路通往系爭土地須通過同段四四三－二、四五三、四四四、四四六
      、四四六－三、四四六－四、四四六－五、四四六－二等地號土地，不惟有地
      籍謄本附卷可稽，且為被上訴人所不爭執。準此，買賣契約書第三條第五款所
      謂「開拓道路為六米完成」、第十六條「特約事項」第五款：「乙方須於甲方
      付訂金款三日內支付四十萬元交與羅天生作道路拓寬之工程費」之所謂「作道
      路拓寬」，八十六年五月二十一日增訂之「特約事項」：「乙方保証於八十六
      年六月十日前將本案所約定拓寬之道路施工完畢」之所謂「本案約定拓寬之道
      路」以及八十六年六月十四日增訂之「特約事項」第一條所謂「有關本案之道
      路工程費」、「羅天生負責完成本案道路之開拓」、第二條所謂「於道路施工
      完畢」、第六條所謂「本案之道路工程分兩段施工」之「道路」，均係概括指
      由楊梅鎮○○路通往系爭土地間所需通過之上述各筆土地之道路而言，並非僅
      指同段四四六－二、四四三－二地號二筆土地上之道路。否則如僅開拓四四六
      －二、四四六－三地號土地上之道路，而不拓寬上述其他各筆土地上之道路，
      則上訴人仍無法由楊梅鎮○○路通往系爭土地建造工廠。顯與訂約之初，被上
      訴人為使上訴人購買系爭土地建造工廠而同意並保証由其出資拓寬本件道路為
      六米之旨不合。是八十六年六月十四日增訂之「特約事項」第六條：「本案道
      路工程分兩段施工，由羅天生君保証，有關後段：：四四六－二地號訂於八十
      六年六月二十日施工：：，前段部分即同段落四四三－二號地號部分訂於八十
      六年七月二十五日施工：：」，其所謂「後段四四六－二地號」、「前段部分
      同段四四三－二地號：：」乃指將本件道路分二段施工，後段即靠近四四六－
      二地號部分先於八十六年六月二十日施工，前段即靠近四四三－二地號部分訂
      於八十六年七月二十五日施工而言，應無庸疑。原審竟斷章取義，認被上訴人
      委託羅天生拓寬之道路僅四四六－二、四四三之二地號土地上之道路而不及於
      四四六－三、四四六－五、四四六、四五三、四四四地號土地之道路亦非合法
      。
  (六)、系爭土地通往楊梅鎮○○路間之私設道路，羅天生尚未取得通行權並拓寬為六
      米，致使上訴人無法建造工廠取得工廠登記証及五百匹馬力之電力，為被上訴
      人所不爭執。則依買賣契約第三條第五款之約定，上訴人支付二百十萬元尾款
      之義務尚未發生。被上訴人於道路尚未拓寬完成、工廠登記証尚未取得之前即
      請求上訴人給付該尾款為無理由。又依六十六年六月十四日「特約事項」第六
      條之約定，本件道路拓寬工程期限已延期至八十六年八月六日，竟迄未完工，
      經上訴人於88.07.23以第一七九六號存証信函催告其於文到二十日內完工，竟
      仍未完工，使上訴人無從取得工廠登記証。依買賣契約第三條第六款之約定，
      該買賣契約之解除條件業已成就，買賣契約亦已失其效力。被上訴人依據已失
      其效力之買賣契約請求上訴人給付尾款，亦無理由。原審未詳予斟酌，遽判決
      上訴人敗訴，自有未合。
  (七)、被上訴人及羅天生於訂立本件買賣契約之初，保証必能取得系爭土地至通衢大
      道之私設道路之通行權，並將該私設道路拓寬為六米，以供上訴人得以在系爭
      土地上建築工廠，取得工廠登記証及五百匹馬力之電力。茲竟於收受價金二千
      一百六十萬元（僅餘尾款二百十萬元未交付）後，互推責任拒不將該道路拓寬
      為六米，致使上訴人以高價購得之土地棄置不用，不能建築工廠，發生損害，
      其有共同以確能拓寬道路為六米行詐之故意至為明顯。上訴人依民法第九十二
      條第一項規定，撤銷買賣之意思表示，即無不合。本件買賣既經上訴人合法撤
      銷而不存在，被上訴人仍依該買賣契約，請求上訴人給付尾款亦無理由。原審
      判決上訴人敗訴，亦有未合。
乙、被上訴人方面：
一、聲明：
  (一)上訴駁回。
  (二)訴訟費用由上訴人負擔。
二、陳述：
  (一)按債務承擔契約，係以移轉債務於第三人為目的之契約，第三人與債權人間一有
    此項契約之成立，債務即移轉於第三人。嗣後原債務人既不復負擔債務，債權人
    自不得更向原債務人請求履行。又第三人承擔債務，並非要式行為，祇須得有債
    權人之同意，其契約即已成立。故承擔人一經表示承擔，並經債權人同意，原債
    務人即脫退原債務關係，應由承擔人對於債權人負清償之責。最高法院四十三年
    度台上字第七二四號、四十年度台上字第一九四三號著有判例。復按解釋契約，
    固應探求當事人之真意，不得拘泥於契約之文字，但契約文字業已表示當事人之
    真意，無須別事探求者，即不得反捨契約文字而更為曲解。最高法院七十九年度
    台上字第二四七號判例闡述甚明）。
  (二)緣被上訴人與上訴人於八十六年四月二十五日就被上訴人所有座落於桃園縣楊梅
    鎮○○○○段第三五九、三五九之二地號土地簽定買賣契約，約定買賣價金共新
    台幣（下同）二千三百七十萬元。又雙方與訴外人羅天生共同於於八十六年六月
    十四日簽定特約事項，其中第三條約定「乙方（即被上訴人）除本買賣契約標的
    物負移轉登記之文件資料提供外，對於本案之道路產權及施工及工廠登記、電力
    申請等事項責任，概不負責。」是本案買賣契約被上訴人所負義務，僅為移轉登
    記之文件提供，業經契約明定其真意，而系爭土地業已移轉為上訴人指定之登記
    名義人為不爭之事實，故被上訴人完成所負出賣人義務，自得請求上訴人依約給
    付尾款二百一十萬，是原審所為判決，應予維持。
  (三)特約條款係被上訴人、上訴人雙方與訴外人羅天生於八十六年六月十四日所簽訂
    ，被上訴人、上訴人及羅天生三方均為契約當事人。該特約事項第一款約定由羅
    天生負責完成本案道路之開拓及施工完畢點交予上訴人。特約事項第六款本案之
    道路工程，分兩段施工，由羅天生保證，有關後段楊梅鎮○○○○段四四六－二
    地號土地訂於八十六年六月二十日施工，預計十天完工，遇雨順延；前段部分即
    同段四四三－二地號部分訂於八十六年七月二十五日施工，預計十天完工，遇雨
    順延。是施工道路僅及於上陰影窩段四四六－二、四四三－二地號土地。又依前
    二項說明，被上訴人僅負出賣人提供移轉登記文件之義務，已脫免於該道路之施
    作，而係轉由羅天生負責，依前開判例解釋，被上訴人既不負擔義務，上訴人如
    何向被上訴人要求給付，並執此拒絕支付尾款，實於法無據。
  (四)固不論特約事項中約定拓寬之道路僅限四四六之二、四四三之二地號土地（見特
    約事項第六款），而八十六年六月十四日之特約事項亦脫免被上訴人就道路施工
    等之義務，此為上訴人所明知，亦為其所親筆簽名認可，現竟藉口違約，實對業
    已完成契約義務提供移轉登記文件並已完成過戶手續之被上訴人不公平。上訴人
    以此為藉口不履行對被上訴人之債務，實與法理不合。
    理    由
一、被上訴人主張伊於八十六年四月二十五日與上訴人簽訂不動產買賣契約，將伊所
    有系爭土地售與上訴人，買賣價金為二千三百七十萬元，分五期給付，上訴人已
    給付被上訴人一至四期之價金共二千一百六十萬元，被上訴人亦已將系爭土地移
    轉登記與上訴人完畢，惟最後一期之尾款二百十萬元，兩造約定應於八十六年六
    月三十日前為之，上訴人卻遲不給付，爰本於買賣關係請求判命上訴人給付被上
    訴人新台幣（下同）二百十萬元及法定遲延利息。上訴人則以：(一)依兩造簽訂之
    不動產買賣契約第三條第五款、第六款之約定，該契約為附有解除條件之法律行
    為，因訴外人羅天生無法辦妥工廠設立及申請五百匹馬力之電力，解除條件已成
    就，契約失其效力，被上訴人即無由據以請求尾款。退步言之，即使上開約定非
    屬「解除條件」之約定，然上訴人已依契約第三條第六款為解除契約之意思表示
    ，系爭契約已因合法解除而消滅，上訴人亦無由給付尾款。(二)上訴人向被上訴人
    購買系爭土地，被上訴人應拓寬附近聯外道路以資配合，被上訴人明知取得拓寬
    道路之用地有困難，仍意圖蒙騙上訴人而訂立系爭契約，上訴人係因被詐欺而為
    意思表示，該買賣契約應歸於無效。(三)兩造另於八十六年六月十四簽訂之「特約
    事項」第三款之約定係被上訴人與訴外人羅天生二人內部之約定，屬被上訴人對
    拓寬道路工程履約之保證，並未變更兩造所簽訂之不動產買賣契約第三條第五款
    、第六款之效力，且此特約事項性質上係屬第三人負擔契約，被上訴人就訴外人
    羅天生不為給付應負債務不履行之責任等語，資為抗辯。
二、被上訴人主張於八十六年四月二十五日與上訴人簽訂不動產買賣契約，將伊所有
    系爭土地售與上訴人，買賣價金為二千三百七十萬元，分五期給付，上訴人已如
    數給付被上訴人一至四期之價金共二千一百六十萬元，被上訴人亦已將系爭土地
    移轉登記與上訴人完竣，惟最後一期之尾款二百十萬元，兩造約定應於八十六年
    六月三十日前給付完畢，被上訴人尚未履行之事實，固據被上訴人提出與所述相
    符之不動產買賣契約書、收據、桃園縣土地建物異動清冊三張、土地登記簿謄本
    二份等影本為證，且為上訴人所不爭，堪信為真正。惟查：
三、兩造於八十六年四月二十五日簽訂之不動產買賣契約書第三條第五款約定：「尾
    款二百二十萬元，雙方約定於羅天生君代理甲方（上訴人）辦妥工廠登記及申請
    五００匹馬力之電力，及開拓道路為六米後三日內，最遲於八十六年六月三十日
    前由甲方一次付清予乙方（被上訴人）。同時乙方返還甲方所開立面額二百十萬
    元之本票。同條第六款約定：「若由羅天生君代理申辦之工廠登記証及五００匹
    之電力無法辦妥時，乙方須於八十六年七月三十一日前無息退還甲方所交付之全
    部價金，且由羅天生君負連帶保証責任，同時本買賣契約作廢取消。若乙方無力
    償還時，由羅天生君負責承購（原價承購）。第十六條第五款又約定：「乙方須
    於甲方交付訂金款三日內支付四十萬元交予羅天生君作道路拓寬之工程費用：：
    」。同條第六款（記載在土地標示欄內）約定：「有關本案之道路拓寬，若有產
    生任何糾紛情事概由羅天生君負全權之責任，與乙方無關」。八十六年五月二十
    一日兩造復在同一不動產買賣契約末頁 (記載土地標示之後，契約當事人簽名之
    上方) 增訂特約事項：「乙方（被上訴人）保証於八十六年六月十日前將本案所
    約定拓寬之道路施工完畢。有關本約第三條第四款之款項，雙方同意於道路拓寬
    後三日內由甲方支付予乙方」等語，以上約定有不動產買賣契約書在卷可查。由
    上開約定條款可知，上訴人購買系爭土地之目地旨在興建工廠之用，被上訴人所
    出售之系爭土地必需以能供作興建工廠、並可取得工廠登記証及五百匹馬力電力
    為其前提，而申請工廠登記、取得五百匹馬力電力之手續，則由上訴人委託仲介
    人即訴外人羅天生代為辦理；至於將系爭土地通往楊梅鎮○○路之聯外道路拓寬
    為六米寬之工程則由被上訴人出資交由訴外人羅天生負責施工，而系爭尾款二百
    十萬元之支付日期則應於訴外人羅天生完成六米寬馬路拓寬、辦妥工廠登記、取
    得五百匹電力後三日內始為交付，最遲於八十六年六月三十日前由上訴人一次支
    付被上訴人，由上開文義之記載即可瞭然。茲訴外人羅天生既未代理上訴人辦妥
    工廠登記及取得五百匹馬力之電力，被上訴人亦未完成馬路之拓寬工程，既為兩
    造所不爭，則兩造所約定給付尾款二百十萬元之條件尚未成就，則被上訴人請求
    上訴人給付尾款二百十萬元及遲延利息，即非有據。
四、被上訴人雖另主張兩造於八十六年四月二十五日簽訂不動產買賣契約後，復於八
    十六年六月十四日簽定「特約事項」一紙，其中第三條約定「乙方（即被上訴人
    ）除本買賣契約標的物負移轉登記之文件資料提供外，對於本案之道路產權及施
    工及工廠登記、電力申請等事項責任，概不負責。」，因此本案買賣契約被上訴
    人所負義務，僅為提供系爭土地移轉登記之文件而已，而系爭土地業已移轉為上
    訴人指定之登記名義人為不爭之事實，故被上訴人完成所負出賣人義務，自得請
    求上訴人依約給付尾款云云。惟查兩造於八十六年六月十四日簽定之「特約事項
    」係約定：「（１）雙方約定有關本案之道路工程費、補償費及相關之一切費用
    ，由乙方（被上訴人）支付一百三十萬元正，且由羅天生君負責完成本案道路之
    開拓及施工完畢點交予甲方。（２）乙方保証於八十六年六月十五日上午十時前
    交八十萬元予羅天生君支付有關前條之部分費用，且扣除前四月二十五日已支付
    之三十萬元正（按指上開買賣契約第十六條第五款所載四十萬元工程費用中之三
    十萬元）尚餘尾款二十萬元正，於道路施工完畢經甲方點交完竣一次付清予羅天
    生君。（３）乙方除本買賣契約標的物負移轉登記之文件資料提供外，對於本案
    之道路產權及施工、工廠登記、電力申請等事項責任概不負責。（４）雙方約定
    於八十六年六月三十日，本案建地部分移轉至甲方名下後，由甲方支付六百萬元
    正予乙方，同時乙方返還甲方所開立同面額六月十日到期之本票予甲方。有關本
    案之標的內乙方所留之所有物品或任何傢私器具於甲方負清尾款之後五日內，由
    乙方自行處理搬遷，否則視同廢棄物論，任由甲方處理絕無異議。（５）本案之
    道路工程分兩段施工，由羅天生君保証。有關後段楊梅鎮○○○○段四四六－二
    地號訂於八十六年六月二十日施工，十天完工，遇雨順延。前段部分即同段落四
    四三－二地號部分訂於八十六年七月二十五日施工，預計十天完工，遇雨順延」
    ，此有兩造簽訂之「特約事項」一紙附卷可查  (見原審卷第二十五頁)。而本件
    買賣契約之仲介人及簽訂「特約事項」之見証人鄭雪梅於原審亦証稱：八十六年
    六月十四日特約事項第三條是說道路拓寬部分由被上訴人交由羅天生負責處理（
    見原審卷88.01.15筆錄），羅天生於本院亦証稱：依契約，甲○○應負責拓寬道
    路及款項，卻拖延致發生糾紛而訂立「特約事項」。該「特約事項」約定應負責
    拓寬道路的是甲○○，伊係受甲○○之委託拓寬道路等語（見本院卷一０三頁）
    。由上開證人所言及八十六年六月十四日所訂立「特約事項」及八十六年四月二
    十五日之不動產買賣契約書暨八十六年五月二十一日在該買賣契約書末頁增訂之
    特約事項以相互對照比較，可知八十六年六月十四日之「特約事項」僅就羅天生
    代理被上訴人拓寬道路之費用由未定金額變更為一百三十萬元（原訂之不動產買
    賣契約第十六條第五款僅訂定應付四十萬元暫付款予羅天生作為拓寬道路用），
    並就被上訴人羅天生應完成拓寬道路之時間作一明確規定（分兩段施工），及將
    上訴人應支付之第四期價款六百萬元由原定之八十六年五月三十一日延期為同年
    六月三十日而已，至於不動產買賣契約第三條第五款、第六款有關道路之拓寬、
    工廠登記、電力之取得以及尾款之支付日期須於工廠登記、申請五００匹馬力電
    力、開拓道路六米寬完工三日內為之等約定，並未變更，八十六年六月十四日特
    約事項第三款之約定亦未明文排除原有契約之內容，故該特約事項顯無變更八十
    六年四月二十五日不動產買賣契約之效力，自無庸疑，被上訴人主張兩造於八十
    六年六月十四日另訂「特約事項」後，被上訴人所負義務，僅為提供系爭土地之
    移轉登記文件而已，其餘有關道路之拓寬均毋須負責云云，應屬誤解上開特約事
    項之文義，自不足取。蓋上訴人買受系爭土地之目的既在興建工廠，依經驗法則
    ，自無支付價金買受土地後將之棄置不用之可能。而建築房屋或工廠依建築法第
    四十八條規定，須有道路之境界線作為建築線，換言之，如無道路地之合法使用
    權，即無從指定建築線建造工廠。上訴人所買受系爭土地與楊梅鎮○○路之間既
    僅有二百公尺長、寬僅三公尺餘之私設產業道路。上訴人欲在系爭土地上建築工
    廠進出貨櫃車，自有取得該私設道路之使用權，並將之拓寬為六公尺之必要，否
    則如不能取得該道路之使用權並將之拓寬為六公尺，上訴人即無買受系爭土地之
    可能。因此於訂約之初，被上訴人同意並保証負責出資取得該私設道路之使用權
    ，並將之拓寬為六米交付上訴人通行。此所以於買賣契約第十六條第五款約定乙
    方（被上訴人）須於收受甲方（上訴人）交付之訂金三日內支付四十萬元予羅天
    生君作道路拓寬之用，及於八十六年六月十四日「特約事項」第一條約定由乙方
    支付一百三十萬元由羅天生負責完成道路之拓寬，其中尾款二十萬元須待羅天生
    拓寬道路完工點交上訴人後始由被上訴人支付予羅天生之原因。由上開約定可知
    ，被上訴人係以一百三十萬元之代價將自通衢楊梅鎮○○路通往本件土地之私設
    道路委託羅天生取得其使用權並拓寬為六米，至於取得私設道路之使用權並拓寬
    為六米，須款若干，乃被上訴人與羅天生內部之問題，與上訴人無關。又羅天生
    代被上訴人取得該私設道路之使用權並將之拓寬為六米後，上訴人始得申請建造
    工廠，工廠建造完成，上訴人始得委託羅天生申請工廠登記証並取得五００匹馬
    力之電力。苟羅天生不能取得上開私設道路之使用權並拓寬為六米，自無從建造
    工廠取得工廠登記証及五００匹馬力之電力，上訴人亦無須支付尾款二百十萬元
    予被上訴人。是八十六年六月十四日「特約事項」第三條所謂：「乙方除本買賣
    契約標的物負移轉登記之文件資料提供外，對於本案之道路產權及施工及工廠登
    記、電力申請等事項責任概不負責」，乃指被上訴人除依該「特約事項」第一條
    約定支付一百三十萬元予羅天生作為取得道路之通行權並拓寬之施工費及補償費
    ，即將道路之施工以一百三十萬元發包予羅天生施工外，即不再對該道路之施工
    及工廠登記、電力申請（按買賣契約原即未約定由被上訴人完成工廠登記、取得
    五００匹馬力電力）支付費用而言，故被上訴人與羅天生間承攬道路拓寬工程施
    工費之約定，應無消滅或變更買賣契約第三條第五款、第六款約定之效力，應無
    可置疑。如此解釋方與上訴人買受土地建築工廠之真意相合，且與誠實信用原則
    無違。
五、綜上所述，兩造既約定系爭土地通往楊梅鎮○○路間之私有道路拓寬工程，由被
    上訴人負責出資，訴外人羅天生負責施工，而訴外人羅天生既未依約將系爭土地
    聯外道路拓寬為六米道路，致使上訴人無法建造工廠取得工廠登記証及五百匹馬
    力之電力，依不動產買賣契約第三條第五款之約定，上訴人支付二百十萬元尾款
    之條件尚未成就，從而，被上訴人本於買賣關係，請求上訴人給付尾款二百十萬
    元及法定遲延利息，即非正當，不應准許，應予駁回。原審判命上訴人應給付被
    上訴人二百十萬元及遲延利息，即有未洽。上訴意旨指摘原判決不當，求予廢棄
    改判，為有理由。自應由本院予以廢棄改判，如主文第二項所示。
六、上訴人依不動產買賣契約第三條第五款之約定，已有拒卻被上訴人請求給付尾款
    之正當理由，上訴人其餘之抗辯及所提之證據，本院無庸逐一審酌，併此敘明。
七、據上論結，本件上訴為有理由，爰判決如主文。
中      華      民      國    八十九    年    一      月       五       日
                                臺灣高等法院民事第三庭
                                    審判長法  官  張  宗  權
                                          法  官  蕭  艿  菁
                                          法  官  陳  永  昌
右正本係照原本作成。
如不服本判決，應於收受送達後二十日內向本院提出上訴書狀，其未表明上訴理由者
，並應於提出上訴後二十日內向本院補提理由書狀（均須按他造當事人之人數附繕本
）。
中      華      民      國    八十九    年    一      月       十二     日
                                          書記官  劉  美  垣


司法院資訊處製作；財團法人民間司法改革基金會備份。
